臺灣板橋地方法院刑事判決　　　　　　　94年度簡上字第22號
上　訴　人　丙○○（原名乙○○）
即　被　告
選任辯護人　李詩皓律師
上列上訴人因妨害名譽案件，不服本院於中華民國九十三年十一
月三十日以九十三年度簡字第三九八二號所為之第一審判決（聲
請簡易判決處刑案號：九十三年度偵字第一二０００號），提起
上訴，本院管轄之第二審合議庭判決如下：
    主  文
上訴駁回。
    事  實
一、乙○○係台北縣板橋市○○路○段八十一號之「至善珍寶社
    區」管理委員會之副主任委員，甲○○則是「至善珍寶社區
    」之住戶，於民國九十二年十月十九日十一時許，乙○○前
    往該社區地下室警衛室（即中控室，當時值勤警衛係戊○○○）歸還之前（同年月日十時五十六分許）所借中繼水箱室
    之鑰匙，因先前借鑰匙未登記，於歸還鑰匙時，恰甲○○人
    位於該處，遂詢問其是否副主委，為何借鑰匙不登記等語，
    乙○○因認甲○○態度不友善，竟基於公然侮辱之犯意，於
    上開警衛室前與車道中間，離戊○○○約一公尺遠之距離，
    之不特定人得以共見共聞之社區開放空間停車場車道上，回
    以「你哭爸（台語）」之語，當場辱罵甲○○，戊○○○見
    有人有爭執，遂依保全公司總管課課長之指示，將事發經過
    記載於警衛執勤日報表上。後於同年月日十一時十餘分許因
    戊○○○打電話請乙○○下來補登記，因甲○○立於警衛室
    窗邊抽煙，乙○○認其阻礙洽公，又與甲○○起爭執，復承
    前公然侮辱之犯意，接續在上開警衛室窗口之不特定人得以
    共見共聞之處所，以「你是我們社區不受歡迎之人，大家都
    討厭你、滾出這社區」等語，當場辱罵甲○○。
二、案經被害人甲○○訴由臺北縣政府警察局海山分局報請臺灣
    板橋地方法院檢察署檢察官偵辦後聲請以簡易判決處刑。
    理  由
一、訊據被告乙○○對右揭事實矢口否認，辯稱：我是對告訴人
    甲○○告以「你哭啥」、「你站在這裡不受歡迎、離開」等
    語，且係因告訴人態度極不友善，我對此極不友善之態度回
    答「你哭啥」，係對告訴人騷擾公務執行無理取鬧之反應，
    並無辱罵告訴人之意，況於借鑰匙時，告訴人即已立於中控
    室，於歸還鑰匙時移至洽公窗口，顯然蓄意干擾引起爭端，
    我的回答並未超越比例原則，亦為一般人突遭騷擾常有之情
    緒反應，而於我補辦登記時，告訴人抽煙佔據窗口，始告知
    告訴人你站這裡不受歡迎，離開，我會這樣說是被迫回應，
    無蓄意亦無辱罵告訴人之心，況且我根本不認識告訴人，之
    前沒見過面，也沒有糾葛，沒有罵告訴人之動機，說滾出這
    社區並無意義，我並沒有說滾出這社區這句話，而告以「你
    哭啥」、「你站在這裡不受歡迎、離開」並不會對告訴人之
    人格貶抑云云。
二、經查：
（一）證人甲○○即告訴人於本院審理時證稱：案發當時我在停
      車場警衛室門口，就是車子出口那裡，因為我車子在地下
      一樓二號車位，所以我下來地下室，我看有人從樓梯間下
      來瞪我一下，並看到那個人在警衛室拿鑰匙，隔沒多久過
      來又瞪我一下，我過去警衛室問那個人是誰，警衛說那好
      像副主委，過了一會兒那個人又下來，我就客氣的問請問
      你是不是我們的副主委，他就說「你哭爸（台語）」，又
      講「你是我們社區不受歡迎的人，你滾出這個社區」，他
      罵我的時候有社區的人下來拿煙給我，我在那邊抽煙，他
      就說你不能在這裡抽煙，他又講你滾出去滾出去，我請警
      衛打電話，說我要報警，但是被告說這是公家的電話，指
      著警衛講，你不能替他打，後來我就自己用行動電話報案
      ，這時有位先生叫許先生是我們住戶看不習慣過去跟莊先
      生講，人家住這裡你怎麼可以叫人滾，警察來後被告就不
      見，溜走了，當時他們保全公司黃科長也來了，同意警衛
      先生到警察局作筆錄，被告罵「你哭爸（台語）」這句話
      是在警衛室與車道中間，罵「你是我們社區不受歡迎的人
      ，大家都討厭你，滾出這個社區」是在警衛室窗口，用國
      語罵，警衛室窗口有時候有關，有時候沒關，我們爭吵時
      是開著的，因為要接洽公務，所以當時警衛室窗戶是打開
      的等語綦詳（詳參本院卷第一百零九頁至一百十頁），並
      有警衛戊○○○記載[ 九十二年十月十九日執勤中約十時
      五十分莊副主委向管制中心借C 棟中繼水塔鑰匙適甲○○
      路過，請教莊副主委之身分，不料招莊副主委不友善對待
      ，更以「你哭爸」（台語）等語辱罵呂先生] 之警衛執勤
      日報表及台北縣警察局海山分局於九十二年十月十九日十
      二時三十分受理刑事案件報案三聯單存卷可按。雖告訴人
      有提出伊與其他住戶所涉及之妨害名譽訴訟中，被告有參
      與連署陳情，主張被告應認識伊，惟被告參與連署陳情之
      時間是九十一年間，且訴訟之結果亦與被告無關，被告是
      否因此即認識告訴人而產生公然侮辱之動機固或有疑，然
      被告於本院審理時已自承：呂先生問我是否為副主委時，
      我說你有何指教，他就很不友善的問我借鑰匙為何不登記
      ，我回過頭說你「你哭啥」，我就上去了，而於我補辦登
      記時，告訴人抽煙佔據窗口阻礙洽公，始告知告訴人你站
      這裡不受歡迎，離開等語之情如上，是被告顯係因當時認
      告訴人態度不友善及認其阻礙洽公而產生辱罵告訴人之動
      機並起爭執，被告出口罵告訴人非全然無因，洵無疑義，
      辯稱：之前沒見過告訴人，與之沒有糾葛，沒有動機罵告
      訴人云云，自不足採信。
（二）再查，證人即至善珍寶社區警衛戊○○○於本院審理時亦
      證稱：我的職務是社區安全警衛，於九十二年十月十九日
      十一時許當時我正執勤，中控室有開冷氣，原則上門窗是
      關著，副主委乙○○來借東西，所以打開窗戶，因為沒有
      填資料，剛巧甲○○下來，很客氣的問他說，請問你是不
      是社區副主委，然後被告就說「你哭爸（台語）」，講完
      之後他們之間有發生一點口角，當時在執勤，他們距離我
      大概一公尺，在我面前爭吵，執勤當時警衛室外面並無其
      他機器運作，車道口就是一個柵欄，莊先生說「你哭爸（
      台語）」，我當時還忙其他東西，他還繼續說「你是我們
      這邊（社區）不受歡迎的人，請滾出去.. 」， 至於其他
      的，因為我還在執勤，就把窗戶關上，我不是很清楚，在
      那邊擔任警衛不到一個月，副主委我也不是很熟，看過他
      們進出，為何莊先生要講這些話，這個我不知道，我是以
      當時的情狀來轉述，他們兩人在那邊口角，大概有二十幾
      分鐘之久，除了我們三人之外，現場沒有其他人，他們爭
      吵過程中有間斷，莊先生有離開過，又有再回來，回來以
      後繼續爭吵，執勤日誌我是以當時現況來寫的，後面更改
      增加「以上是依據呂先生、沈先生口述撰寫」是因為經理
      說這個事情能息事寧人就好了，我也是在公司經理的壓力
      下才更改的，我壓力很大，所以我後來才離開公司的，日
      報表上面只寫說「你哭爸（台語）」，沒有記載「你是我
      們社區不受歡迎的人，大家都討厭你，滾出這個社區」，
      因為那是他們爭吵以後後面才又講出來的話，後面爭吵的
      我沒有寫到，我只是寫簡要發生爭吵之事，後面他們罵完
      這兩句後，我窗戶就關起來。因為我有很多監視器，還要
      放帶子，然而爭吵聲音很大，雖然內容不清楚，但可以知
      道他們還有繼續爭吵等語歷歷（詳參本院卷第一百零一頁
      至一百零八頁）。再證人即上開社區之保全公司綜管課課
      長丁○○亦證稱：戊○○○告訴我說社區有人吵架，我請
      他在日誌內（日報表）記載，當時會去社區是因為有人爭
      吵，我們派在社區之人打電話給我，戊○○○所記載之日
      報表其中「以上依據呂先生、沈先生口述撰寫」這句話，
      是因為當時當事人有拿去拷貝，且寫的與勤務日誌制式不
      符，後來我要求戊○○○根據事實補上這句話等語明確（
      同上本院卷第一四八頁至第一五三頁）。雖被告以其並非
      與告訴人一直爭執下去，中間有間斷而質疑證人之證詞，
      惟證人戊○○○係親身見聞當事人之爭執，經請示公司課
      長後將當時之情狀記載於勤務日誌上，其後亦證述：後來
      說的話是陸續爭執說出來的等語如前，證人戊○○○雖因
      間、記憶之關係於證述時，關於時間點的描述不是很明確
      ，但證人戊○○○與甲○○間對基本事實之證述均一致，
      而上開爭執時間點之陳述與真實性並無礙，自仍得採信，
      亦有最高法院七十四年度台上字第一五九九號判例意旨足
      資參照，是證人戊○○○之證詞自足採信，顯見被告見告
      訴人態度不友善，係用台語回以「你哭爸」，其後爭執時
      又以「你是我們社區不受歡迎的人，大家都討厭你，滾出
      這個社區」等語罵告訴人之情，應堪信實。
（三）復查，證人丁○○固亦證稱：戊○○○告訴我說日報表是
      一位呂先生、沈先生叫他這樣寫，我當時問戊○○○這樣
      寫是否實在，他說他當時在裡面，他們在外面，聽的不是
      很清楚，戊○○○說是依照呂先生、沈先生擬稿叫他寫的
      等語在卷（同上本院卷第一四八頁至第一五三頁）。惟此
      與證人戊○○○於本院審理時所證其係根據當時的情狀來
      轉述之情不符，且剛開始被告覺得告訴人不友善起爭執時
      ，僅戊○○○、被告及告訴人在場之情，亦據證人甲○○
      、戊○○○證述如上，證人戊○○○於日報表上所記載「
      你哭爸」（被告自承是說你哭啥），這是第一波，過幾分
      鐘之後被告下來補登記才又有第二波之爭執等情，亦據被
      告自承在卷，此並經本院勘驗當時之錄影帶畫面，畫面中
      雖然沒有聲音，但從衣著判斷明確可見亦僅被告、告訴人
      二人在警衛室外面，過了約二十分鐘才有除警衛以外之第
      三人出現在畫面之情屬實，復有本院勘驗筆錄存卷可稽，
      則若確係根據呂先生、沈先生口述撰寫，則何以會僅紀錄
      沈先生未在場之第一波爭吵，反而沈先生可能有聽到的「
      你是我們社區不受歡迎的人，大家都討厭你，滾出這個社
      區」卻不記載，顯與常情不符。是證人丁○○所證：戊○○○說他當時在裡面，他們在外面，聽的不是很清楚，他
      說是依照呂先生、沈先生擬稿叫他寫的等語顯與事實不符
      ，自不足採信。
（四）復按刑法上之公然侮辱罪，所謂公然，係指不特定多數人
      得以共見共聞之狀態，不以實際上果已共見共聞為必要，
      但必在事實上有不特定人或多數人得以共見共聞之狀態，
      此多數人包括特定之多數人在內，再按所謂侮辱係指直接
      對人謾罵、嘲笑或其他表示足以貶損他人評價，使人難堪
      為目的，以語言或動作表示不屑輕蔑或攻擊之意思，足以
      對個人在社會上所保持之人格、地位，達貶損其評價之程
      度之意。並有臺灣高等法院九十一年度上易字第三○四四
      號、八十五年度上易字第八一五號判決意旨足參。查本件
      社區因從後面進出較方便，所以停車、買菜的人均從停車
      場之車道進出等情，已據證人甲○○證述明確在卷，被告
      對此亦無異議，顯見上開停車場之車道確係該社區開放空
      間供特定多數人得自由出入之場所，被告在全體住戶均可
      以共見共聞之社區開放空間停車場車道上接近警衛室窗口
      對告訴人辱罵，自屬公然無訛。且正當防衛必須對現在不
      法之侵害始得為之，侵害業已過去，即無正當防衛可言。
      亦有最高法院三十年上字第一○四○號判例意旨足參。被
      告固辯稱：在第二波（爭執）的時候告訴人說「我借鑰匙
      不登記，是不是要在中繼箱下毒」這句話很傷我云云，惟
      此句話證人戊○○○並未聽聞之情，亦據證人戊○○○證
      述在卷（詳參本院卷第一零四頁），是告訴人是否有說這
      句話固或有疑，惟縱告訴人或於爭執中有說過這句話，然
      話一說完，就結束了，不法侵害即已不存在，亦無從依此
      主張正當防衛，況被告自承係因告訴人態度極不友善及告
      訴人抽煙佔據窗口，故有爭執，顯見當時並未有現在不法
      之侵害之情狀存在，亦無疑義，是辯稱：回答並未超越比
      例原則，亦為一般人突遭騷擾常有之情緒反應云云，自不
      足採信。且依習俗家中有人喪亡才會哭，「你哭爸」表示
      家中父親喪亡，帶有不幸之寓意，第三人聽之足認告訴人
      帶有晦氣，足以貶抑其社會聲譽，而有侮辱之意，且「你
      是我們社區不受歡迎的人，你滾出這個社區」等語，亦表
      示社區對告訴人評價負面，而此不法之評價輕蔑告訴人，
      亦使其地位、名望受損，自亦該當刑法上之侮辱，復無疑
      義，辯稱：不會對告訴人之人格貶抑云云，委無足採。
（五）綜上，被告所辯均不足採信，本案事證明確，被告之犯行
      ，洵堪認定。
三、核被告乙○○所為，係犯刑法第三百零九條第一項之公然侮
    辱罪，其雖然有二次公然侮辱之行為，惟其在時間、空間密
    接之情狀下，接續侵害同一法益、實現同一構成要件，在社
    會觀念上看，此二次行為自係出自被告之單一犯意，而僅成
    立一罪。原審以被告上開犯行明確，並審酌被告素行狀況（
    有臺灣高等法院被告全國前案紀錄表1 份在卷可稽）、犯罪
    之動機、目的、手段、所生危害及犯罪後態度等一切情狀，
    依刑事訴訟法第四百四十九第一項前段、第三項、第四百五
    十四條第二項，刑法第三百零九條第一項、第四十二條第二
    項，罰金罰鍰提高標準條例第一條前段、第二條，判處被告
    罰金一千元，如易服勞役，以三百元折算一日，核無不合，
    量刑亦屬妥適，自應予維持。上訴意旨為無理由，應予駁回
    。
據上論斷，應依刑事訴訟法第四百五十五條之一第一項、第三項
、第三百六十八條，判決如主文。
本案經檢察官蘇揚旭、葉志飛到庭執行職務。
中　　華　　民　　國　　94　　年　　9 　　月　　14　　日
        刑事第二庭  審判長法  官  李釱任
                          法  官  劉安榕
                          法  官  徐子涵
本件不得上訴
                          書記官  彭麗紅
中　　華　　民　　國　　94　　年　　9 　　月　　14　　日
